【裁判字號】    90,上更(一),238
【裁判日期】    901211
【裁判案由】    重利
【裁判全文】
臺灣高等法院刑事判決                        九十年度上更（一）字第二三八號
    上  訴  人
    即  被  告    甲○○
    右  一  人
    選任辯護人    黃銘照
右上訴人即被告因重利案件，不服臺灣基隆地方法院八十七年度訴字第七十四號，中
華民國八十七年三月三十一日第一審判決（起訴案號：臺灣基隆地方法院檢察署八十
六年度偵字第四六一四號）提起上訴，經判決後，由最高法院第一次發回更審，本院
判決如左：
    主  文
原判決撤銷。
甲○○、戊○○均無罪。
    理  由
一、公訴意旨略以：甲○○與戊○○共同基於不法所有之犯意聯絡，自民國（下同）
    八十五年四月間某日起，以刊登報紙廣告之方式，在彰化市○○○路四四九號，
    裝置0000000號電話，乘不特定人急迫時，以每新臺幣（下同）一萬元每
    日九十四元至一百三十六元不等之利息，貸予需款孔急者，而取得與原本顯不相
    當之重利為業，並賴以維生。因認被告甲○○與戊○○二人共同涉犯刑法第三百
    四十五條之常業重利罪嫌。
二、按犯罪事實應依證據認定之，無證據不得推定其犯罪事實；又不能證明被告犯罪
    者，應諭知無罪之判決，刑事訴訟法第一百五十四條及第三百零一條第一項，分
    別定有明文。又犯罪事實之認定，應憑真實之證據，倘證據是否真實尚欠明確，
    自難以擬制推測之方法，為其判斷之基礎；而認定犯罪事實之證據係指足以認定
    被告確有犯罪行為之積極證據而言，該項證據自須適合於被告犯罪事實之認定，
    始得採為斷罪資料（最高法院五十三年度臺上字第六五六號、二十九年上字第三
    一０五號判例意旨參照）。且刑事訴訟上證明之資料，無論其為直接或間接證據
    ，均須達於通常一般之人均不致有所懷疑，而得確信其為真實之程度，始得據為
    有罪之認定，若其關於被告是否犯罪之證明未能達此程度，而有合理懷疑之存在
    ，致使無從形成有罪之確信，根據「罪證有疑，利於被告」之證據法則，即不得
    遽為不利被告之認定，亦經最高法院著有七十六年度臺上字第四九八六號判例可
    資參照。其以情況證據（即間接證據）斷罪時，尤須基於該證據在直接關係上所
    可證明之他項情況事實，本乎推理作用足以確證被告有罪，方為合法，不得徒憑
    主觀上之推想，將一般經驗上有利被告之其他合理情況逕予排除，此觀諸最高法
    院三十二年上字第六七號判例意旨自明。又告訴人之指訴，係以使被告受刑事訴
    追為目的，是以告訴人之指訴為證據方法，除其指訴須無瑕疵，且應有查與事實
    相符之佐證，始得資為判決之基礎（最高法院五十二年度臺上字第一三００號判
    例意旨參照）。
三、本件公訴人認被告甲○○、戊○○涉有常業重利之罪嫌，無非係以：（一）被害
    人己○○於法務部調查局彰化縣調查站之指訴；（二）被害人因借貸金錢所簽發
    供作擔保之支票，均匯入被告二人分別在彰化商業銀行彰化分行及臺灣省合作金
    庫彰化支庫所開立之帳戶，其中一筆於八十五年五月三十一日借貸六十萬元，六
    月八日即須還款三十四萬元、六月十五日即須還款三十五萬元，為其論據。
四、惟經訊據被告甲○○、戊○○，則均堅決否認有何重利之犯行，並辯稱：其二人
    彼此間原不相識，不可能共同貸款予被害人己○○，乃因分別將款項貸與被害人
    ，致遭起訴涉嫌重利，實則從未在報紙刊登貸放金錢之廣告，亦不認識電話租用
    人乙○○；被告甲○○另辯稱：其係經由友人丁○○之介紹而結識被害人，被害
    人自八十五年四月間起，多次向其借款，金額三、四十萬元不等，還款期限在一
    個月以內，利息按日息七厘計算，並預扣，符合民間習慣，均由被害人簽發支票
    ，所載面額即係借款本金之數額；被告戊○○則以其自八十四年二月八日起迄今
    ，均在嘉木汽車交通有限公司任職領薪，並未與被告甲○○共同經營地下錢莊，
    被害人先後向其借款多次，金額自十餘萬元至五十萬元不等，其收取月息二分，
    純為增加收入，非屬賴以為生之常業犯等語置辯。
五、經查：
（一）被害人己○○雖於彰化縣調查站調查時及偵查中指稱因需款濟急，經由被告甲○○、戊○○在中國時報、自由時報所刊登「融資、國際0000000」之
      廣告，連續多次向自稱姓連之被告甲○○及被告戊○○借貸如附表所示之金額
      ，及分別於七日及十四日內給付月息四十六分至五十七分不等之重利，並簽發
      支票等情（調查卷第一頁反面、臺灣基隆地方法院檢察署八十六年度偵字第四
      六一四號偵查卷第三六頁反面，八十七年一月十九日偵訊筆錄）；惟被害人另
      於偵查中，及於原審、本院調查時，則先後改稱：「在場之甲○○及戊○○二
      人，在八十五年五月間，在我南投市的公司借錢給我，有時甲○○去，有時戊○○去，八十五年五月間陸續借我錢，一直到八十五年八月，每次我向他們借
      數十萬元，我還有欠他們二人的錢，當時利息約在六、七分（應係六、七厘之
      誤）。」、「姓連的金主另有其人，但我不知道名字，甲○○及戊○○沒有向
      我拿取重利。」、「（問：你為何會向甲○○及戊○○借錢？）是朋友關係」
      （臺灣彰化地方法院檢察署八十六年度偵字第四六二０號偵查卷第五十頁反面
      至第五一頁，八十六年七月三日偵訊筆錄）；「我向甲○○借大概六、七十萬
      元，向戊○○借二、三十萬元，是很多次借的累積下來。其他的才是向地下錢
      莊借的。利息一萬元一天八元，利息先扣，我開一張支票面額與借款金額相同
      。」、「（問：為何在調查站所言與現在所稱不同？）他們確實不是錢莊的人
      ，是我的朋友」（原審八十七年三月十一日訊問筆錄）；「（問：有無向被告
      借錢？）有借過，時間自八十四年底開始借過五、六次，每次借款二、三十萬
      元不等，最少是二十幾萬元，最多有五十幾萬元，利息是每萬元每月二百四十
      元，利息先扣，我有向被告二人借，甲○○是我在南投工業會認識，我因做生
      意需要週轉時就向他借錢，戊○○是去嘉義洗車時認識，借款、計算利息方式
      都相同，借款時間約一個月或半個月，也有借幾天，被告他們都用本名借錢給
      我。」、「（問：對你在調查站證述，有何意見？）（提示並告以要旨）不是
      如此，當時我另向好幾家錢莊借錢，調查局給我看照片，我說有向他們借錢，
      錢莊也有周姓、黃姓的人，但不是被告二人。當時錢莊的人也在恐嚇我，我很
      害怕，當時調查員指被告的照片給我看，問我有無向他們借錢，我說有向六、
      七家錢莊借錢，我的意思不是筆錄所寫的。連姓、林姓均另有其人，當時我很
      緊張，有簽名。」（本院九十年五月二十三日訊問筆錄）、「我當時很緊張，
      丙○○約我指認，被告二人口卡確實是我指認，但我所謂連姓、林姓男子不是
      他二人，我是私下向被告二人借錢，在調查局指認的照片不是很清楚。」（本
      院九十年七月十三日訊問筆錄）等語。被害人之指訴前後反覆不一，已非無瑕
      疵，未可遽信；況證人即為己○○製作調查筆錄之法務部調查局彰化縣調查站
      調查員丙○○於本院調查時到庭證稱：「八十五年十月間，己○○因詐欺案件
      不敢出偵查庭，只把向地下錢莊借錢的資料寄給檢察官，檢察官才開指揮書給
      我們調查，我們據以查證，在他自由意志下製作筆錄，並根據他提供的電話查
      詢，查不到人，後來去查支票，查出大多數的支票在被告二人銀行戶頭提示，
      再調出被告口卡片給己○○指認，筆錄是照他意思所製作，地下錢莊有很多是
      利用人頭或假姓名逃避司法追查，所以己○○所說林姓、連姓男子，有可能是
      本案被告。」、「（問：除銀行戶頭外，有無查出報紙廣告？）己○○只提供
      銀行戶頭，沒有提供報紙廣告，至於己○○提供的電話，我們查出口卡給他指
      認，他都說不是。」、「（問：林姓、連姓借款列表計十四筆，其中編號二、
      三、五、六、七、九、十等數筆流向如何？）我們有追查其他支票流向，其他
      各筆都是單一，找來該人也陳述是客票，我們認為如果是錢莊，票數也應該是
      多數。」（本院九十年七月十三日訊問筆錄）等語，尚難僅以被害人所簽發之
      支票，多數係經由被告二人之銀行帳戶提示兌領，遽為對被告不利之認定。被
      告二人辯稱與被害人係基於朋友情誼之金錢借貸關係，核與被害人之陳述相符
      ，尚非子虛而堪予採信。
（二）卷附如附表所示由被害人所簽發之支票影本二十七紙（其中編號000000
      0號支票未附卷），雖係分別存入被告甲○○、戊○○二人所開立之彰化商業
      銀行彰化分行00000000000000甲○○帳戶及臺灣省合作金庫彰
      化支庫0000000000000號戊○○帳戶，惟與被告二人所辯係提示
      被害人供還款之支票，且因資金循環週轉，致合計支票面額達數百萬元，尚無
      矛盾，上開支票並未可逕援為被告二人犯罪之依據。
（三）經遍查全卷，並無公訴人所指被告刊登報紙廣告之片紙隻字，該部分已乏證據
      證明；至被害人所指被告於報紙刊登之融資電話「0000000號」，其裝
      機人為乙○○，惟經本院調閱口卡片及查址，並囑託臺灣高雄地方法院訊問證
      人，經該院九十年十月三十日以高貴刑高九０助五六字第五一五八三號函復「
      證人乙○○已他遷，無法代為訊問」，另檢附郵政送達證書在卷可按。既無從
  證明被告二人與被害人所指融資電話之裝機人乙○○間，有何常業重利之犯意
      聯絡或行為分擔，該0000000號電話自亦不得執為認定被告二人有罪之
      憑據，難以重利罪責相繩。
（四）綜上所述，被告甲○○、戊○○二人之犯罪尚屬不能證明。至被告甲○○聲請
      訊問之證人丁○○，自九十年四月十日出境，迄今未入境，有內政部警政署入
      出境管理局九十年十月四日（九十）境信昌字第０六三二三六號函所檢附之出
      入境紀錄在卷可憑。本院認無俟其入境再予傳喚之必要，併予敘明。此外，本
      院復查無其他任何積極證據足資證明被告甲○○、戊○○二人有公訴意旨所指
      之常業重利犯行，揆諸前揭規定及判例意旨，自應為無罪之諭知。
六、原審失查，遽為被告甲○○、戊○○二人有罪之判決，尚有未洽。被告二人提起
    上訴指摘及此，否認犯罪，為有理由，應由本院將原判決予以撤銷，改為被告二
    人均無罪之諭知。
據上論斷，應依刑事訴訟法第三百六十九條第一項前段、第三百六十四條、第三百零
一條第一項，判決如主文。
本案經檢察官曾忠己到庭執行職務
中    華    民    國      九十      年      十二      月        十一    日
                臺灣高等法院刑事第六庭
                                  審判長法  官  陳  春  秋
                                        法  官  高  明  哲
                                        法  官  王  麗  莉
右正本證明與原本無異。
如不服本判決應於收受送達後十日內向本院提出上訴書狀，其未敘述上訴之理由者並
得於提起上訴後十日內向本院補提理由書（均須按他造當事人之人數附繕本）。
                                        書記官  胡      儀
中    華    民    國      九十      年      十二      月        十二    日


司法院資訊處製作；財團法人民間司法改革基金會備份。
